臺灣高等法院刑事判決　　　　　　　　　96年度軍上字第23號
上　訴　人
即　被　告　乙○○
上　訴　人
即　被　告　甲○○
上列上訴人因傷害致死案件，不服國防部高等軍事法院，95 年
上更一第9號，中華民國96年3月5日第二審判決（起訴案號：國
防部北部地方軍事法院檢察署94年度訴字第79號；第一審判決
案號：國防部北部地方軍事法院94年度信判字第179號），提起
上訴，本院判決如下：
    主  文
原判決撤銷，發回國防部高等軍事法院。
    理  由
一、本件原判決認定：上訴人即被告乙○○（民國【下同】92年
    11 月18日入伍，陸軍第862旅特戰營營部連，陸軍第1934梯
    次，義務役）係前開單位下士班長；甲○○（民國92年10月
    6 日入伍，憲兵第202指揮部第239營第3連，陸軍第1931梯
    次，義務役）係前開單位一兵步槍。渠2人於94年2月14日凌
    晨3時許與友人李涵筠、林雅瑄等人前往臺北市○○○路○段
    22號錢櫃KTV SOGO店5樓510包廂唱歌，當日5時50分許，甲
    ○○與李涵筠因故在該店5樓515包廂與櫃檯間發生爭吵互罵
    三字經，適有515包廂客人翁昇豐、陳韋儒、黃譯民、詹佳
    峻、劉文方、黃志華、鹿宇萱等人於該櫃檯前結帳及等候電
    梯欲下樓，因不滿甲○○在現場咆哮，翁昇豐、陳韋儒、劉
    文方、黃志華等人遂徒手圍毆甲○○，乙○○見狀乃居中勸
    架，甲○○遭毆傷後蹲在地上，於乙○○彎腰探視時，出言
    要求乙○○打電話邀集朋友前來為其報復，而515包廂人員
    在圍毆甲○○之際，適有自3樓上來5樓訪友之被害人李紀聖
    遭到誤打，李紀聖不甘無故被毆，隨即返回3樓向同行友人
    曾漢銘、黃奕閔求助，3人旋即搭乘電梯上至5樓尋仇，李紀
    聖一出電梯口即揮拳毆打當時背對電梯之乙○○頭部，乙○
    ○遭毆後乃往樓梯間逃至1樓大廳，見李紀聖等人並未追來
    ，乙○○於當日凌晨6時許以自己之0000000000號手機分別
    電請友人陳建宏及綽號「阿皮」之曾偉宇前來助陣，陳建宏
    則邀同友人李中立到場，陳建宏到場後，黎員復以陳員之
    0000000000號行動電話聯繫 (郭遠洲)甫來助陣；黎員又以
    電話請周俊邦到場幫忙，而周俊邦則另邀請歐陽晨曦到場；
    黎員及周員復於該店門口見到途經該處之友人丁楷鑫，並邀
    同丁楷鑫助陣（除陳、曾2人未到案外，其餘5人業經臺灣臺
    北地方法院檢察署檢察官以共同殺人罪提起公訴，現由臺灣
    臺北地方法院審理中）。乙○○與陳建宏、周俊邦、郭遠洲
    、曾偉宇、歐陽晨曦、丁楷鑫、李中立等人在錢櫃KTV SOGO
    店1樓會合後，各自從陳建宏所提供放置於該店旁巷口之黑
    色背包中拿取器械，乙○○與歐陽晨曦手拿高爾夫球桿、陳
    建宏持小型潛水刀 (未扣案)、周俊邦持鐵質警棍（內藏有
    利刃)、郭遠洲持鐵質警棍（內藏有利刃，以下簡稱鐵棍刀)
    、丁楷鑫持木質棒球棒，渠等所持器械（另案於臺灣臺北地
   方法院扣案中）在客觀上均對人之生命、身體具有危險性，
   可供凶器使用，渠等8人明知以該等凶器毆擊人身，有致人於
   死之可能，仍基於縱使發生死亡之結果亦不違背其本意之不
   確定殺人故意之犯意聯絡，分持上開凶器循錢櫃KTV SOGO店
   樓梯間欲至5樓尋仇。適時，李紀聖、曾漢銘、黃奕閔3人與
   翁昇豐等人業已進入515包廂談判和解。甲○○幾度進出515
   包廂後，獨自從樓梯間下樓，至3樓樓梯間遇到乙○○等8人
   持上開凶器正上樓迎面而來，聞員對該等凶器毆擊人身有致
   使他人身亡，客觀上能預見，卻因為心存報復，而未勸阻乙
   ○○等8人，主觀上已由原來之共同傷害犯意，轉變為縱使發
   生死亡結果亦不違背其本意之不確定殺人故意之間接犯意聯
   絡，主動告知乙○○等8人，方才圍毆他的人目前在515包廂
   內，招呼渠等上樓，甲○○亦徒手跟隨在後，眾人一到5樓，
   即由乙○○帶頭衝入515包廂，共同以手持之上述凶器或徒手
   毆擊包廂內之人。揮打間郭遠洲所持警棍刀之外殼飛脫，露
   出利刃，郭遠洲仍繼續揮舞隨意刺殺攻擊515包廂內之人，該
   包廂內之人遭毆擊力敵不過，紛紛衝出包廂向外逃逸。經被
   告乙○○、甲○○與共犯陳建宏、周俊邦、郭遠洲、曾偉宇
   、歐陽晨曦、丁楷鑫、李中立等9人共同毆擊結果，造成被害
   人陳韋儒左肩深撕裂傷5x3公分、左腋下深撕裂傷5xl公分、
   左胸深穿刺傷5x3公分經肋膜腔至腹腔併腹內器官損傷、左肝
   穿刺傷3公分、左臀部深撕裂傷併多股肌肉撕裂5x3公分、左
   手多處撕裂傷4處各縫合1至2公分等傷害；另一被害人李紀聖
   於515包廂內即遭郭遠洲所持警棍刀刺中胸部負傷，其在往樓
   梯間逃逸時，猶為郭遠洲、陳建宏所追擊，最後倒臥在3樓樓
   梯間死亡，屍體經法醫相驗結果發現李紀聖受有1、頭部右頂
   部三個並排直線皮下出血各4x3公分合併底下顱骨線狀骨折至
   中顱窩約10公分。2、頭部前額皮下出血4x3公分。3、右上唇
   小挫裂傷。4、右肘內側擦皮傷1x0.5公分。5、右大腿外後方
   擦傷6x4公分。6、右肩傷4x0.7公分（狀似鐵軌，疑似像撞球
   桿所致）。銳器傷6處：1、右上眼外側斜刺傷3公分。2、左
   手中指背基部淺刺0.7公分。3、右鼻樑小刺0.2公分。4、右
   肩長1公分深4公分刺創傷（疑似刀尖較細窄的單刃刀引起）
   。5、左臀長1.5公分深6公分刺傷（疑似刀尖較細窄的單刃刀
   引起）。6、胸部兩乳線下方5公分及中線左方3公分交界處刺
   傷創口4.8公分，橫向以前往後略往上的途徑從第六肋骨尖刺
   入、第六肋骨部分被刺斷、往內則穿刺心包膜、左心室及肺
   臟，總途徑約10公分，並刺入肺壁左下葉2公分（創傷口疑似
   雙刃刀造成，與4、5傷口之凶器不同），致命傷為銳器傷之
   第6傷口（即左胸心臟及肺臟遭刺穿等傷害）等情，因而撤銷
   初審關於乙○○共同傷害人之身體，因而致人於死，處有期
   徒刑10年；甲○○共同傷害人之身體，因而致人於死，處有
   期徒刑13年之判決，改判論處乙○○、甲○○共同殺人，各
   處有期徒刑10年，固非無見。
二、惟查：（一）按有罪判決書之事實一欄，為判斷其適用法令
    當否之準據，法院應將依職權認定與論罪科刑有關之事實，
    翔實記載，然後於理由內逐一說明其憑以認定之證據，並使
    事實認定與理由說明，互相適合，方為合法。又凡於適用法
    律有關之重要事項，必須詳加認定，明確記載，然後於理由
    內敘明犯罪事實所憑之證據及認定之理由，始足為適用法律
    之依據。原判決認定上訴人乙○○與共犯陳建宏、周俊邦、
    郭遠洲、曾偉宇、歐陽晨曦、丁楷鑫、李中立等人主觀上有
    共同殺死被害人李紀聖未必故意之犯意聯絡，係以上訴人乙
    ○○之陳述及證人郭遠洲、周俊邦、歐陽晨曦、丁楷鑫等人
    之證詞，得知上訴人乙○○與共犯郭遠洲、周俊邦、歐陽晨
    曦、丁楷鑫、陳建宏、曾偉宇、李中立等人所持器械在客觀
    上均對人之生命、身體具有危險性，可供凶器使用，渠等一
    同攜帶凶器至錢櫃KTV SOGO店5樓尋仇，並於515包廂內以凶
    器毆打包廂內之人為由，認定渠等有共同殺人之犯意聯絡（
    原審判決14至15頁）。惟查上訴人乙○○於原審審理時稱：
    「（軍事檢察官問：你們要如何救甲○○？）答：直接上去
    找他，把他帶下來。」「（軍事檢察官問：為何你們上5樓
    要救甲○○時手上都拿器械？）答：當時我在l樓，郭遠洲
    拿了一支高爾夫球桿給我，我就直接往錢櫃裡面的安全梯跑
    上去，所以我根本不知道我後面的人都有拿跟我上來。」「
    (軍事檢察官問：為何手上拿高爾夫球桿？）答：防身用，
    因為當時他們在樓上人多勢眾。」「（軍事檢察官問：你要
    如何防身？）答：就是保護自己，若遭受攻擊可以拿來防身
    。」「 (審判長問：你已見到甲○○，到底上樓之目的為何
    ？）答：我的目的是為了教訓他們。」「 (審判長：你是否
    因此找人來一起教訓他們？）答：是，我找他們來是為了我
    與甲○○被打而來教訓他們。」「(審判長問：你既然無法
    掌握現場之狀況，且你已遇見甲○○脫困，為何仍要上樓？
    ）答：我當時沒想那麼多。」「 (審判長問：是否一心為教
    訓樓上那群人，所以沒想那麼多？）答：是。」「 (審判長
    問：沒想哪麼多，是否發生任何死傷均無所謂？）答：不是
    這個意思，曾經打架都未像這次這麼嚴重。」 (原審更審2
    卷第218頁至第221頁)。又共犯郭遠洲於偵查中證稱：「乙
    ○○用0000000000的電話打我的手機0000000000通知我，他
    通知我趕快到SOGO錢櫃KTV…我到KTV後他才跟我說甲○○被
    押在5樓，要我馬上過去把他帶下來」。復於原審審理庭證
    稱：「 (軍事檢察官問：94.2.14因為什麼事前往臺北市○
    ○○路錢櫃KTV SOGO店？）答：是乙○○找我去。」「 (軍
    事檢察官問：乙○○為何找你前去該店？）答：他電話中說
    到錢櫃KTV SOGO店，並說他當時被打，甲○○還在樓上。(
    原審更審2卷第204頁)；共犯周俊邦於原審審理庭證稱：「
    (軍事檢察官問：94.2.14因為什麼事前往臺北市○○○路錢
    櫃KTV SOGO店？）答：因乙○○打電話給我，說他朋友與人
    發生爭執，被押在臺北市○○○路錢櫃KTV SOGO店包廂中請
    我過去看看。」「 (軍事檢察官問：乙○○要你過去看看，
    意思為何？）答：沒什麼意思。」「 (軍事檢察官問：沒什
    麼意思你為何要過去？）答：乙○○意思是要我協助將他朋
    友帶出來。」「在錢櫃門口要上樓前，看到一個袋子，裡面
    有警棍、棒球棒、高爾夫球桿、木棒、鋁棒等，我看到別人
    拿，我也想拿一支防身。」等語 (原審更審2卷第199頁至第
    200頁)；證人即共犯歐陽晨曦於原審審理庭證稱：「 (軍事
    檢察官問：94.2.14曾否前往臺北市○○○路錢櫃KTV SOGO
    店？）答：是。」「 (軍事檢察官問：因為什麼事前往？）
    答：因為朋友打電話叫我過去看看。」「 (軍事檢察官問：
    哪一個朋友？）答：周俊邦。」「 (軍事檢察官問：周俊邦
    為何打電話叫你過去？）答：因為他的朋友被打，所以叫我
    過去看看。」「 (軍事檢察官問：你們上樓時，手上持何物
    ？）答：我帶一支鐵棍，至於其他人我不清楚。」 (原審更
    審2卷第182頁)；證人即共犯丁楷鑫於原審審理庭證稱：「
    ( 軍事檢察官問：94.2.14曾否前往臺北市○○○路錢櫃KTV
    SOGO店？）答：是。」「 (軍事檢察官問：你遇到周俊邦、
    郭遠洲，2人與你說些什麼？）答：他們說有人被打。」「(
    軍事檢察官問：何人被打？）答：乙○○與甲○○。」「(
    軍事檢察官問：你們上樓時，每個人手中有何物品？）答：
    我帶木棍，周俊邦與郭遠洲是帶鐵棍，歐陽晨曦則未帶東西
    ，其他人我不清楚。」 (原審更審2卷第178頁至179頁)，則
    依上訴人乙○○及共犯郭遠洲、周俊邦、歐陽晨曦、丁楷鑫
    所述，上訴人乙○○係以甲○○被押在臺北市○○○路錢櫃
    KTV SOGO店包廂中，其本身亦被他人毆打為由，邀集共犯周
    俊邦等人至上開地點；又渠等之所以持，係用以防身；而渠
    等見到聞宏脫困猶仍上樓，係為教訓被害人等，是原審判決
    何能以上開證詞即認渠等有共同殺人之犯意聯絡？且上訴人
    乙○○邀集共犯周俊邦等人至上開地點時，究係出於何種動
    機？是僅欲將甲○○帶離上開錢櫃KTV？或係欲殺害被害人
    等或傷害被害人等？當時是否有犯意聯絡？又原判決似認上
    訴人與共犯等持高爾夫球桿、木棒等器械至515包廂內尋仇
    並毆打該包廂內之人，故有共同殺人之犯意聯絡。然渠等犯
    意聯絡若如犯罪事實所載係在持器械時，則渠等聚集於前揭
    KTV之目的為何？易言之，上訴人乙○○邀集共犯周俊邦等
    人至上開地點，嗣並手持高爾夫球桿、木棒等器械至前開包
    廂，係屬前後相續不可分之行為，渠等主觀上之故意應為一
    貫，何以原審僅論以渠等手持器械時有殺人犯意？再者，原
    審既認渠等係毆打包廂內之人，何以會有殺人犯意？原判決
    就上開各點，並未予說明，自有判決理由矛盾及不備理由之
    違背法令。（二）又原判決事實欄記載：「甲○○幾度進出
    515包廂後，獨自從樓梯間下樓，至3樓樓梯間遇到乙○○等
    8人持上開凶器正上樓迎面而來，聞員對該等凶器毆擊人身
    有致使他人身亡，客觀上能預見，卻因為心存報復，而未勸
    阻乙○○等8人，主觀上已由原來之共同傷害犯意，轉變為
    縱使發生死亡結果亦不違背其本意之不確定殺人故意之間接
    犯意聯絡」云云，惟觀諸理由欄參、一、（二）之部分（原
    判決第15至18頁），就甲○○何時有傷害之故意？與何人有
    共同傷害之故意？在何種情況下為共同傷害之犯意聯絡？等
    節均隻字未提，則上訴人甲○○如何由共同傷害之故意轉變
    為不確定殺人之故意？又上訴人乙○○於初審陳稱：「我們
    在3樓的樓梯間遇到他 (指甲○○)，我原本以為他還在5 樓
    所以一看到他就問他: 『為何在這裹？』聞員對我說：『他
    們還在樓上』所以我們一行人就帶著凶器衝往515包廂。欲
    報復之前被他們毆打的不平。」 (見初審第2卷第56頁至第
    57頁)，依乙○○所述，其到515包廂之目的，係為報復之前
    遭毆打的不平，則所謂之報復，係欲殺人或傷害人？甲○○
    如何於預見乙○○等8人係出於殺人之犯意，而與之為不確
    定殺人故意之間接犯意聯絡。原判決就前揭各點，均未予說
    明釐清，亦有判決理由矛盾及不備理由之違背法令。以上或
    為上訴意旨所指摘，或為本院得依職權調查之事項，應認原
    判決有撤銷發回更審之原因。
據上論斷，應依軍事審判法第206條第1 項、第199條，刑事訴訟
法第397條、第401條，判決如主文。
中　　華　　民　　國　　96　　年　　5 　　月　　8 　　日
　　　　　　　　　刑事第十六庭審判長法　官  葉騰瑞
　　　　　　　　　　　　　　　　    法　官  莊明彰
　　　　　　　 　 　　　　　　　　　法　官  吳鴻章
以上正本證明與原本無異。
不得上訴。
                                    書記官  魏淑娟
中　　華　　民　　國　　96　　年　　5　　月　　 8　 　日
